臺灣南投地方法院民事判決
110年度訴字第261號
原      告  台新國際商業銀行股份有限公司

法定代理人  尚瑞強  
訴訟代理人  粘舜強  
參  加  人  台北富邦商業銀行股份有限公司

法定代理人  程耀輝  
訴訟代理人  陳朝舜  
被      告  林子鎵  

受  告知人  林憶茹  

上列當事人間代位請求分割遺產事件，本院於民國111年1月18日
言詞辯論終結，判決如下：
    主  文
被告應與被代位人林憶茹就被繼承人林周秀貞所遺如附表一所示
編號1、2之遺產辦理繼承登記。
被告與被代位人林憶茹公同共有被繼承人林周秀貞所遺如附表一
所示編號1、2及附表二所示編號1之遺產，分割方法為按附表三
所示之應繼分比例分割。
訴訟費用由被告按附表四所示「訴訟費用負擔比例」欄之比例
負擔，餘由原告負擔。
    事實及理由
一、被告經合法通知，無正當理由，未於最後言詞辯論期日到場
    ，核無民事訴訟法第386條各款所列情形，爰依原告之聲請
    ，由其一造辯論而為判決。
二、原告起訴主張略以： 
  ㈠原告為被代位人林憶茹之債權人，林憶茹積欠原告新臺幣（
    下同）1,655,778元債務及相關利息未清償，業經原告取得
    臺灣彰化地方法院（下稱彰化地院）104年度司促字第3270
    號支付命令。
 ㈡又被繼承人林周秀貞於民國97年1月12日死亡後所遺附表一及
   附表二遺產（下合稱系爭遺產），應由其繼承人即被告及林
   憶茹共同繼承且應繼分如附表三所示。再者，系爭遺產尚未
   分割，而系爭遺產無不能分割之情形，亦無不分割之約定，
   林憶茹除系爭遺產外，已無其他財產供清償積欠原告之債務
   ，林憶茹怠於行使分割遺產之權利，原告為保全債權，爰依
   民法第242條、第1164條規定，本於債權人之地位，代位林憶
   茹請求分割系爭遺產及請求被告與林憶茹就林周秀貞所遺系
   爭遺產按如附表三所示應繼分比例分割為分別共有。並聲明
   ：如主文第1、2項所示。
三、被告未於言詞辯論期日到場，亦未提出書狀作何聲明或陳述
    。
四、本院之判斷： 　　
　㈠原告主張其為林憶茹之債權人，林憶茹積欠原告1,655,778元
    債務及相關利息未清償，業經原告取得彰化地院104年度司
    促字第3270號支付命令及確定證明書。又林憶茹之被繼承人
    林周秀貞於97年1月12日死亡後所遺系爭遺產，應由其繼承
    人即被告及林憶茹共同繼承而為公同共有，且應繼分比例為
    如附表三所示。系爭遺產尚未分割，而系爭遺產無不能分割
    之情形，亦無不分割之約定等情，業據其提出上開支付命令
    及確定證明書、戶籍謄本、繼承系統表為證（見本院卷第19
    頁至第37頁），且經本院依職權調取本院109年度司執字第1
    7449號清償債務強制執行事件卷宗核閱無訛，自堪信為真實
    。
  ㈡按因繼承、強制執行、徵收、法院之判決或其他非因法律行
    為，於登記前已取得不動產物權者，應經登記，始得處分其
    物權。民法第759 條定有明文。又分割共有物，性質上為處
    分行為，依民法第759 條規定，共有不動產之共有人中有人
    死亡時，於其繼承人未為繼承登記以前，固不得分割共有物
    。惟共有人因其他共有人就共有土地尚未辦理繼承登記，依
    法不得為物權之處分，而於分割共有物訴訟中，請求其某等
    辦理繼承登記，並合併對其等及其餘共有人為分割共有物之
    請求，不但符合訴訟經濟原則，抑與民法第759 條及強制執
    行法第130 條規定之旨趣無違。經查：林周秀貞死亡後，其
    繼承人即被告與林憶茹迄今尚未辦理繼承登記等情，有前述
    建物及土地登記第一類謄本附於上開強制執行事件卷可憑。
    則原告於本件分割遺產事件，併請求代位林憶茹與被告就如
    附表一所示編號1、2之遺產辦理繼承登記，揆諸前揭說明，
    核屬有據，應予准許。
　㈢次按各共有人，除法令另有規定外，得隨時請求分割共有物
    ；但因物之使用目的不能分割或契約訂有不分割之期限者，
    不在此限，民法第823 條第1 項定有明文。又債務人怠於行
    使權利時，債權人因保全債權，得以自己之名義，行使其權
    利；又繼承人有數人時，在分割遺產前，各繼承人對於遺產
    全部為公同共有。繼承人得隨時請求分割遺產，民法第242
    條前段、第1151條、第1164條前段分別定有明文。是繼承人
    欲終止其間之公同共有關係，惟有以分割遺產之方式為之。
    在公同共有遺產分割自由之原則下，民法第1164條規定繼承
    人得隨時請求分割遺產，該條所稱之「得隨時請求分割」，
    依同法第829 條及第830 條第1 項規定觀之，自應解為包含
    請求終止公同共有關係在內，俾繼承人之公同共有關係歸於
    消滅而成為分別共有，始不致與同法第829 條所定之旨趣相
    左，庶不失繼承人得隨時請求分割遺產之立法本旨。經查：
    原告對林憶茹有前開債權乙節，業如上述，則依民法第1164
    條前段規定，林憶茹本得主張分割系爭遺產以資換價清償其
    對原告之債務，然其卻怠於對被告主張分割系爭遺產之權利
    ，致原告無法進行拍賣程序換價受償，則原告主張行使代位
    權，代位林憶茹訴請分割系爭遺產，洵屬有據。
  ㈣又按共有物之分割，依共有人協議之方法行之。分割之方法
    不能協議決定，法院得因任何共有人之請求，命為下列之分
    配：①以原物分配於各共有人。但各共有人均受原物之分配
    顯有困難者，得將原物分配於部分共有人。②原物分配顯有
    困難時，得變賣共有物，以價金分配於各共有人；或以原物
    之一部分分配於各共有人，他部分變賣，以價金分配於各共
    有人。以原物為分配時，如共有人中有未受分配，或不能按
    其應有部分受分配者，得以金錢補償之。此於公同共有準用
    之。民法第824 條第1 、2 、3 項、第830 條第2 項分別定
    有明文。故遺產之分割，繼承人應先行協議分割，倘協議不
    成立或不能協議時，始得向法院請求裁判分割遺產。再者，
    終止遺產之公同共有關係，既應以分割方式為之，將遺產之
    公同共有關係終止改為分別共有關係，性質上自亦屬分割遺
    產方法之一。經查：林周秀貞所遺系爭遺產均未分割，且無
    不能分割之情形，亦無不分割之約定，而遺產分割請求權，
    係在繼承之事實發生後，基於繼承權而發生因繼承取得之財
    產，可供清償債務人之債務，原告自得依民法第242 條規定
    代位行使；又系爭遺產應由被告與林憶茹繼承而為公同共有
    ，且應繼分為如附表三所示等情，已如前述。參酌前揭說明
    ，本院審酌系爭遺產對繼承人即被告與林憶茹而言，不僅為
    財產上之利益，亦有感情上之意義存在，而原告僅為保全其
    對債務人即林憶茹之債權，本院因認不宜逕為變價分割，亦
    不宜原物分配予其中一公同共有人而由其以金錢補償其他公
    同共有人，故如將系爭遺產之公同共有關係，分割為分別共
    有，除與法無違外，亦不損及全體共有人之利益；況全體共
    有人若取得分別共有，對於所分得之應有部分均得以自由單
    獨處分、設定負擔，反而對於被告較有利，復斟酌林周秀貞
    死亡約14年，為免公同共有關係久延，致影響彼此權益。是
    本院審酌原告主張之分割方法，並不損及各繼承人之利益，
    符合公平適當原則，故認被告與林憶茹公同共有之系爭遺產
    應按如附表三所示之應繼分比例分割為分別共有。
五、綜上所述，被代位人林憶茹怠於行使對林周秀貞所遺系爭遺
    產請求分割之權利，原告為保全其債權，依民法第242 條、
    第1164條規定，訴請被告與被代位人林憶茹公同共有被繼承
    人林周秀貞所遺如附表一編號1、2之遺產辦理繼承登記，並
    請求就系爭遺產為分割，分割方法為按附表三所示之應繼分
    比例分割，均為有理由，應予准許。
六、又因共有物分割、經界或其他性質上類似事件涉訟，由敗訴
    當事人負擔訴訟費用顯失公平者，法院得酌量情形，命勝訴
    之當事人負擔其一部，民事訴訟法第80條之1 定有明文。蓋
    分割共有物事件，本質上並無訟爭性，共有人間本可互換地
    位，由任一共有人起訴請求分割，均無不可，而共有人於訴
    訟進行中所提出之分割方案，亦均為伸張及防衛權利所必要
    ，且雙方均蒙其利，若由被告負擔訴訟費用之全部，在客觀
    上顯失公平；本件係因原告欲實現對債務人即遺產公同共有
    人林憶茹之債權，代位林憶茹提起本件分割遺產訴訟，依前
    開說明，自應由被告按如附表四所示「訴訟費用負擔比例」
    欄之比例負擔訴訟費用，餘由原告負擔，始符公允，爰諭知
    如主文第2 項所示。
七、訴訟費用負擔之依據：民事訴訟法第80條之1 。　　
中　　華　　民　　國　　111 　年　　1 　　月　　28 　 日
                  民事第二庭  法　官　鄭順福
以上正本係照原本作成
如對本判決上訴，須於判決送達後20日內向本院提出上訴狀。如
委任律師提起上訴者，應一併繳納上訴審裁判費。
中　　華　　民　　國　　111 　年　　1 　　月　　28　　日
                              書記官　施涵雯
　　　　　　　　　　　　　　　　　　　
附表一：　　　　　　　　　　　　　　　　　
編號 不動產 土地建物/面積 權利範圍 1 南投縣○○鄉○○段000地號土地 42.29㎡ 1分之1 2 南投縣○○鄉○○段00○號(建物門牌:南投縣○○鄉○○巷00○00號) 16.66㎡ 1分之1 
　　　　　　　　　　　　　　　　　　　　　　　　　　　
附表二：　　　　　　　　　　　　　　　　　
編號 現金 拍定價額 （新臺幣） 1 南投縣○○鄉○○段000地號土地及同段89建號建物，經本院109年度司執字第17449號清償債務強制執行案件拍賣後分配剩餘之價金317,733 538,999 

附表三：
編號 共有人 應繼分比例 1 林憶茹 2分之1 2 林子鎵 2分之1 

附表四：
編號 訴訟費用負擔人 訴訟費用 負擔比例 1 林子鎵 2分之1